【裁判字號】    98,重訴,77
【裁判日期】    980821
【裁判案由】    返還代墊款事件
【裁判全文】
臺灣臺中地方法院民事判決          98年度重訴字第77號
原      告  甲○○
訴訟代理人  邢建緯律師
複 代 理人  壬○○
被      告  庚○○
            丁○○
            己○○
            丙○○
            戊○○
上二人共同
法定代理人  辛○○
共      同
訴訟代理人  甘龍強律師
上列當事人間請求返還代墊款事件，經本院於民國98年7月31日
言詞辯論終結，判決如下：
    主      文
原告之訴及假執行之聲請均駁回。
訴訟費用由原告負擔。
    事實及理由
甲、程序方面：
    按訴狀送達後，原告不得將原訴變更或追加。但請求之基礎
    事實同一、擴張或減縮應受判決事項之聲明者，不在此限。
    民事訴訟法第255條第1項第2款、第3款分別定有明文。本件
    原告起訴原聲明請求：「被告庚○○、丙○○、戊○○、丁○○、己○○等5人應連帶返還原告新台幣（下同）0000000
    元，及自起訴狀繕本送達之翌日起至清償日止，按年息百分
    之5計算之利息。」，嗣於民國98年7月14日以書狀更正聲明
    ：「被告庚○○、丙○○、丁○○、己○○、戊○○等5人
    應在繼承被繼承人吳宗義之遺產範圍內，連帶返還原告0000
    000元，及自起訴狀繕本送達之翌日起至清償日止，按年息
    百分之5計算之利息。」。可認係基於同一基礎事實及減縮
    訴之聲明，所為訴之變更，依前開規定之說明，應予准許。
乙、實體方面：
一、原告主張：
  (一)其與訴外人乙○○、吳宗義（已歿）、吳宗茂及吳宗誠等5
    人均為兄弟，共同經營吊車事業（即大力士起重工程股份有
    限公司，下稱大力士公司；忠信貨運股份有限公司，下稱忠
    信公司），緣於83年間因渠等所經營之事業財務發生困難，
    兄弟5人乃協議分家，遂於83年3月6日訂立協議書，約定由
    原告及乙○○共同分得台中市○○區○○段第293地號土地
    及台中市○○區○○段第290、292地號等3筆停車場用地（
    下稱系爭土地），合計共1639.23坪；吳宗義則分得坐落大
    里附近土地，及同上段第308、308-1地號土地（共372.68坪
   ）。嗣於87年9月29日，將原告及乙○○分得之系爭土地（地
    號290、292之所有人為乙○○；地號293之所有人為吳阿協
    ），以每坪新台幣（下同）46600元之代價出售予訴外人何
    忠聰，出賣人為訴外人吳阿協（已歿）及乙○○（下稱買賣
    契約）。依上開協議書約定，原告與乙○○應各有系爭土地
    一半之權利，然因乙○○另積欠吳宗義款項，故系爭土地出
    售後，即由原告及乙○○、吳宗義3人協調分配，其中乙○○將系爭土地一半之權利即819.615坪中分出363.3坪給吳宗
    義後，乙○○剩餘456.615坪（應為456.315之誤），扣除增
    值稅後，尚有00000000元；吳宗義部分扣除增值稅後，尚有
    00000000元；原告部分扣除增值稅後，則有00000000元。茲
    因乙○○尚積欠台灣中小企業銀行北屯分行（下稱借貸銀行
    ）1700萬元；吳宗義尚積欠借貸銀行1900萬元（包括吳宗義
    以其所有坐落於同上區段308地號及308之1地號2筆土地，向
    銀行設定1500萬元之抵押借款，及由乙○○提供所有坐落於
    同上區段第290、292地號2筆土地，向借貸銀行設定抵押借
    款5012萬元中之400萬元），茲因乙○○及吳宗義不全數清
    償借貸銀行債務，系爭土地則無法移轉過戶給買方，故原告
    由其分得之00000000元，分別代乙○○清償借貸銀行000000
    0元（計算式：00000000元-00000000元＝0000000元）；代
    吳宗義清償銀行0000000元（計算式：00000000元-00000000
    元＝0000000元），是吳宗義尚積欠原告代償借貸銀行之債
    務0000000元未為清償。
  (二)詎吳宗義嗣於96年12月19日死亡，留有配偶庚○○，及婚生
    子女丁○○、己○○，和非婚生子女丙○○、戊○○等繼承
    人即本件被告等5人，其中被告戊○○嗣於97年1月2日向南
    投地方法院聲請限定繼承，並經該院97年度繼字第16號裁定
    准許在案。而依修正前民法第1154條第2項規定，其餘繼承
    人即被告庚○○、丁○○、己○○及丙○○等人，亦應視為
    同為限定繼承。其後原告曾於97年8月26日以台中法院郵局
    第2748號存證信函請求被告等出面處理，惟被告等不願置理
    ，爰依民法第312條、第1153條、1154條之代位清償及限定
    繼承等規定，訴請被告等連帶負責。並聲明被告等應在繼承
    被繼承人吳宗義之遺產範圍內，連帶返還原告0000000元，
    及自起訴狀繕本送達翌日起至清償日止，按年息百分之5計
    算之利息。並陳明院供擔保，請准宣告假執行。
  (三)對被告抗辯之陳述：
    1.關於吳宗義96年7月14日之自書遺囑，因當時原告正在大
      陸服刑，故吳宗義為何會書立上述遺囑內容，原告自不清
      楚，亦與原告無關。
    2.台灣中小企業銀行北屯分行98年5月12日（98）北屯字第
      0198號有關本件借貸債務資金往來之回函（下稱借貸往來
      回函），雖借款人皆為先前原告兄弟5人共同經營之公司
      即大力士公司及忠信公司，然當初分家時，已協議如何清
      償借款。又原告與被告庚○○及吳宗義、吳阿協、乙○○
      、吳宗誠等人曾訂立同意書（下稱系爭同意書）同意以系
      爭土地，買賣處分後所得價款優先清償大力士公司及忠信
      公司積欠借貸銀行之借款。嗣上開買賣契約訂立，買賣總
      價為00000000元，扣除增值稅00000000元後，剩餘之價金
      用以清償積欠上開借款共00000000元。核諸借貸往來回函
      中有關大力士公司向該行借款情形，亦可見大力士公司於
      87年11月20日曾清償借貸銀行至少3900萬元，足見原告確
      有以出售系爭土地所得價金用以清償吳宗義所積欠銀行之
      債務無誤。
    3.另吳宗義曾開立本票（票據號碼為025476號，金額為3000
      萬元，發票日為83年3月6日，到期日為83年12月31日）交
      予原告，更足以證明吳宗義確實積欠原告系爭款項，而原
      告因未料吳宗義遽然往生，且顧及兄弟情誼，故始未填寫
      債務明細。
二、被告等則略以：
  (一)被告等之被繼承人吳宗義生前非無資力，且分家後尚有將分
    得之土地未出售，反觀原告之經濟並非寬裕，如吳宗義確有
    積欠原告債務，衡情原告在吳宗義生前，豈有不要求吳宗義
    售地清償或設定抵押權登記以供擔保，卻待其去世，再向其
    繼承人即被告等請求之理。又吳宗義曾在96年7月14日自書
    遺囑，並經鈞院所屬民間公證人以96年度中院民認宜字第16
    64號認證，其遺囑將其所有不動產信託與弟媳顏伶珠、王美
    玉2人，而以其母吳綢、其子丁○○及其侄吳瑭等人為受益
    人兼信託財產歸屬之人。足見吳宗義並非貪財之人，且有心
    照顧家族親屬，倘其確有積欠原告債務，豈有不為清償之理
    ？再觀證人乙○○到庭所為之證詞，其諸多供述，核與原告
    之主張，並不相符，自亦難採為有利於原告之認定。
  (二)又原告所提出系爭同意書，未見記載簽立之日期，然依常理
    其簽立之日期，應在同意書所載土地出售之前。若出售該等
    土地以清償銀行貸款後，尚有求償之約定，則衡情應於系爭
    同意書上載明求償之約定，惟該同意書既無求償之記載，則
    原告主張向被告求償，應屬無據。原告雖另主張：乙○○積
    欠銀行1700萬元，吳宗義積欠銀行1900萬元云云。然觀上開
    借貸往來回函之借貸情形，借款人均為公司，原告及吳阿協
    、吳宗義、乙○○等人，則均無個人之借款紀錄。故原告所
    稱吳宗義積欠銀行1900萬元云云，更難認為真。
  (三)綜上所陳，原告並未舉證證明被告之被繼承人吳宗義有積欠
    銀行貸款，而由原告代為清償之事實。故原告主張依民法第
    312條規定，承受債權人（即借貸銀行）之權利，向被告等
    求償云云，自非可採。並聲明：原告之訴駁回。且陳明如受
    不利判決，願供擔保，請准宣告免為假執行。
三、本件兩造經本院整理簡化爭點，其結果如下：
（一）不爭執之事項：
  (1)原告與乙○○、吳宗義、吳宗茂及吳宗誠等5人為兄弟，共
    同經營吊車事業即大力士公司及忠信公司，在83年間兄弟5
    人協議分家，並於83年3月6日訂立協議書，約定由原告及乙○○共同分得系爭土地；吳宗義則分得同上段第308、308-1
    地號土地及大里土地。
  (2)原告與吳宗義、吳阿協、乙○○等人，自78年起至87年底止
    ，均無個人向借貸銀行之借款紀錄。
  (3)吳阿協及乙○○於87年9月29日，將系爭土地，以每坪46600
    元之代價出售予何忠聰，買賣總價金為00000000元，土地增
    值稅為00000000元，並將其扣繳增值稅後之剩餘價金清償借
    貸銀行之借款。
  (4)吳宗義於96年12月19日死亡，其繼承人即本件被告等人，分
    別為其配偶庚○○，及婚生子女丁○○、己○○，和非婚生
    子女丙○○、戊○○。又被告戊○○嗣於97年1月2日向台灣
    南投地方法院聲請限定繼承，並經該院於97年1月30日以97
    年度繼字第16號裁定准許在案。其餘繼承人依修正前民法第
    1154條第2項規定，亦應視為同為限定繼承人。
  (5)關於買賣契約、83年3月6日協議書暨附件（不包括原證二之
    資料）及計算書形式不爭執。
（二）爭執之事項：
  (1)被告等之被繼承人吳宗義對借貸銀行是否負有1900萬元之借
    款債務？且其中之0000000元是否由原告所代償？
  (2)原告主張依民法第312條、第1153條、1154條之代位清償及
    限定繼承等規定，請求被告等應在繼承被繼承人吳宗義之遺
    產範圍內，連帶給付系爭款項及法定遲延利息，是否有理由
    ？
四、本院得心證之理由：
（一）就前開兩造不爭執之事項，復有協議書暨附件、計算書、
      借貸往來回函、買賣契約、被繼承人吳宗義之繼承系統表
      等件為證，並經調閱台灣南投地方法院97年度繼字第16號
      限定繼承卷宗查核屬實，此部分自堪信為真實。
（二）按當事人主張有利於己之事實，就其事實有舉證之責任，
      民事訴訟法第277條前段定有明文。次按民事訴訟如係由
      原告主張權利者，應先由原告負舉證之責，若原告先不能
      舉證，以證實自己主張之事實為真實，則被告就其抗辯事
      實即令不能舉證，或其所舉證據尚有疵累，亦應駁回原告
      之請求。又請求履行債務之訴，除被告自認原告所主張債
      權發生原因之事實外，應先由原告就其主張此項事實，負
      舉證之責任，必須證明其為真實後，被告於其抗辯事實，
      始應負證明之責任，此為舉證責任分擔之原則（參最高法
      院17年上字第917號、43年台上字第377號判例意旨）。本
      件原告雖主張其有替被告等之被繼承人吳宗義代為清償積
      欠借貸銀行之系爭款項，故被告等基於代位繼承之法則，
      就此債務應在繼承財產之範圍內，共負連帶清償之責云云
      ，惟此為被告等所堅決否認，則揆諸上開規定及判例意旨
      之說明，自應由原告就其所稱上開有利於己之事實，負舉
      證之責。
（三）原告就其上開主張，固據提出原證二之資料、系爭同意書
      為證，且聲請本院調閱上開借貸往來銀行回函。惟觀該原
      證二之資料，其上並無任何簽名，且依其所載之內容，並
      無法直接逕以認定，原告確有代被告等之被繼承人吳宗義
      清償積欠銀行抵押權設定系爭款項債務之情事；又依系爭
      同意書所載「˙˙二、坐落台中市○○區○○段290地號
      、292地號乙○○所有，及同地段293地號吳阿協所有土地
      ，買賣處分所得價款，應優先清償大力士公司及忠信公司
      餘欠台灣中小企業銀行北屯分行之全部借款˙˙」之內容
      ，亦僅能認定出賣系爭土地後之價金有優先清償上開2公
      司積欠銀行借款之情事，並無法逕以判斷該價金有代償吳
      宗義積欠系爭債務之事實。另依該借貸往來銀行回函所載
      之借貸情形，可知借款人均為大力士公司或忠信公司，原
      告及吳阿協、吳宗義、乙○○等人，均無個人向借貸銀行
      借款之紀錄，亦無原告業已代被繼承人吳宗義清償積欠銀
      行債務1900萬元等情之相關資料可稽。又參諸原告所稱：
      其係為順利移轉系爭土地與買受人，始代償本件系爭代墊
      款云云，惟依原告另所稱，吳宗義積欠借貸銀行1900萬元
      債務中之1500萬元係以吳宗義名下之第308、308-1地號土
      地設定抵押借貸，然觀系爭同意書所載，可知何忠聰買受
      之標的為系爭土地，則倘原告確係欲履行移轉登記系爭土
      地之義務，始代償系爭抵押債務，亦顯與308、308-1地號
      土地所設定之抵押債務無關。另原告所稱：吳宗義曾以系
      爭土地中第290、292地號土地，設定抵押所借5012萬元中
      之400萬元乙節，亦無法依該借貸往來回函之資料得知。
      是以，自難遽以該借貸往來回函資料，作為有利於原告上
      開所稱之佐證。
（四）又證人乙○○雖到庭證稱：（問）提示原證二資料，是否
      有看過？（答）有看過。這與之前的資料一起的，都是我
      們兄弟一起算帳的過程。（問）當時為何會寫證二的資料
      ？（答）上面所寫的「老大」是我、「老二」是指吳宗義
      、「老三」是指甲○○，最主要是記載依照協議書每個人
      分到的土地如果出賣，當時原告分到的土地賣掉後，清償
      銀行的款項後還有剩餘，就將剩餘的款項幫我及吳宗義代
      為清償我們不足清償銀行的債務˙˙（問）剛剛所謂你與
      吳宗義積欠銀行的款項，應該都是公司的借款？（答）沒
      有錯，但是我們兄弟都有擔任連帶保證人，所以我們分家
      的時候，就有協議將公司借款的保證債務，由各個兄弟分
      擔，所以才會寫（原）證二的資料。˙˙（問）土地出賣
      後，清償公司債務的情形為何？（答）土地賣掉後，我們
      不夠，甲○○部分有剩下，我和吳宗義賣掉土地後，我還
      欠甲○○壹佰多萬（甲○○幫我代償壹佰多萬），吳宗義
      欠六百多萬元，也是由甲○○向銀行代償的等語（見本院
      98年7月14日言詞辯論筆錄）。惟觀證人乙○○另所證稱
      ：（問）你本身是否有欠吳宗義錢？（答）沒有，是吳宗
      義欠我款項。大約欠我壹仟萬左右˙˙（問）你跟甲○○
      分得上開三筆土地（指系爭土地），後面是否有分給吳宗
      義？（答）沒有，因為他已經分得另外二筆青田段的土地
      。（問）有沒有因為你欠吳宗義款項，沒有辦法還給他，
      所以將你與原告所共同分得的北屯區○○段上開三筆土地
      分一半土地的持分給吳宗義？（答）沒有。後又改稱之前
      是有欠吳宗義錢，有一塊地（地號已經忘記）給吳宗義，
      所以就沒有欠吳宗義錢，剛剛所述吳宗義有欠我錢，是後
      來所發生的事情。˙˙（問）之前你有欠吳宗義多少錢？
      有何證據可以證明？（答）大概欠6、7百萬元，沒有證據
      可以證明。（問）「之前」大概是指何時積欠吳宗義上開
      款項？（答）大概是85年、86年這兩年當中等詞。可知，
      其對有否積欠吳宗義款項乙節？互核前後所供，顯然不一
      ，且其就原告所稱：乙○○曾因積欠吳宗義債務，遂將其
      分得系爭土地之一半權利分給吳宗義乙事，亦無法確切加
      以供明。參諸證人乙○○就上開所證稱：伊欠甲○○壹佰
      多萬（甲○○幫我代償壹佰多萬），吳宗義欠六百多萬元
      ，也是由甲○○向銀行代償的等情，不僅未提出任何具體
      資料佐證，核與所調閱之上開借貸往來回函資料之內容，
      亦不相吻合。準此，證人乙○○上開所證：吳宗義曾積欠
      銀行600多萬元，亦係由原告向銀行所代償云云，顯有相
      當瑕疵及不明確可議之處，自難逕予採信，而得採為有利
      於原告之認定。
（五）另原告雖提出以被繼承人吳宗義名義所開立之前揭本票為
      證，然觀該本票之面額與本件原告主張代償系爭款項之金
      額，二者並不相符，且該本票載明兌付或指定對象，係原
      告及證人乙○○2人，並非僅為原告1人；又衡諸簽發票據
      之原因，實有多端，諸如借貸、買賣、承攬關係等原因關
      係，不一而足。因之，上開本票縱為真實，亦尚難逕以認
      定該本票債權與本件原告所主張之代償債務有關。另依系
      爭同意書出售系爭土地，以清償銀行貸款後，倘確有原告
      所稱代償而發生求償之情事，衡情當時自應在系爭同意書
      上予以載明，以避免日後發生糾葛，然觀該同意書卻無求
      償之約定，此亦顯與常理相違。此外，原告復無法提出提
      他積極確切事證，足以證明其上開主張，則依舉證責任分
      配之原則，其自應受不利之認定，是原告上開所稱，自不
      足採信。
五、綜上所述，原告既不能舉證証明被告等之被繼承人吳宗義有
    積欠借貸銀行系爭款項，並由原告代為清償之事實。從而，
    原告基此事實，依民法第312條所定承受債權人（即借款銀
    行）之權利及限定繼承之法律關係，請求被告等應在繼承被
    繼承人吳宗義之遺產範圍內，連帶返還原告0000000元，及
    自起訴狀繕本送達之翌日起至清償日止，按年息百分之5計
    算之利息，即無理由，應予駁回。又原告之訴，既經駁回，
    其假執行之聲請，亦失所依據，應併予駁回之。
六、本件事證已臻明確，兩造其餘主張及所提證據與本院上開論
    斷無涉或無違，不予贅述。
七、據上論結，本件原告之訴為無理由，依民事訴訟法78條判決
    如主文。
中    華    民    國    98    年    8    月    21    日
                  民事第四庭    法  官  黃文進
以上正本係照原本作成。
如對本判決上訴，須於判決送達後20日內向本院提出上訴狀。
中    華    民    國    98    年    8    月    21    日
                                書記官


司法院資訊處製作；財團法人民間司法改革基金會備份。
